【裁判字號】    92,台上,1530
【裁判日期】    920327
【裁判案由】    侵占
【裁判全文】
最高法院刑事判決                              九十二年度台上字第一五三○號
    上 訴 人    甲○○
右上訴人因侵占案件，不服台灣高等法院台中分院中華民國九十一年三月七日第二審
更審判決︵九十年度上更(二)字第四一四號，起訴案號：台灣台中地方法院檢察署八十
五年度偵字第一八一八九、二二二八七號︶，提起上訴，本院判決如左：
    主  文
上訴駁回。
    理  由
按刑事訴訟法第三百七十七條規定，上訴於第三審法院，非以判決違背法令為理由，
不得為之。是提起第三審上訴，應以原判決違背法令為理由，係屬法定要件。如果上
訴理由狀並未依據卷內訴訟資料，具體指摘原判決不適用何種法則或如何適用不當，
或所指摘原判決違法情事，顯與法律規定得為第三審上訴理由之違法情形，不相適合
時，均應認其上訴為違背法律上之程式，予以駁回。本件上訴人甲○○上訴意旨略稱
：(一)、上訴人係台中市南區福平社區理事會理事長，民國八十一年六月間，上訴人固
有向台中市南區區公所領取台灣省政府教育廳補助興建福平網球場簡易運動場經費新
台幣︵下同︶一百五十萬元，但此乃台中市南區區公所託上訴人暫為保管；依證人林
武雄之證詞，可證上訴人並非本於處理公益事務之身分，因公益之原因而持有該款項
，則原判決論處上訴人刑法第三百三十六條第一項之侵占公益上所持有之物罪刑，即
有適用法則不當之違法。(二)、上訴人領取該一百五十萬元，既係台中市南區區公所委
託上訴人暫為保管，其性質為民法上之寄託關係，上訴人領取一百五十萬元後，存入
帳戶辦理定期存款，亦屬保管性質，雖有將定期存款質押借款，但嗣後已返還該一百
五十萬元，並附加銀行利率還清，顯見上訴人並無不法所有之意圖。原判決認上訴人
有變更持有為不法所有之意圖云云，其認事顯然違誤，並有判決適用法則不當之違法
。(三)、中宏工程股份有限公司︵下稱中宏公司︶因開挖管溝，不慎造成福平社區活動
中心地下室柔道館與跆拳道館及電氣室之損壞，嗣雙方和解，由中宏公司賠償五十三
萬元，並負責修理高壓電氣設備。而福平社區活動中心地下室之柔道館、跆拳道館均
係上訴人籌資設立，即中宏公司賠償之五十三萬元，係對上訴人損失之賠償，非屬福
平社區發展協會之公有財產，上訴人領取該賠償金五十三萬元，自屬合法。原審就上
開賠償金，未調查究明是對上訴人個人之賠償？抑或對福平社區發展協會之賠償？遽
予認定該賠償金係對福平社區發展協會之賠償，進而認定上訴人此部分亦成立侵占公
益上持有之物罪，不僅有應於審判期日調查之證據而未予調查之違法，亦有判決適用
法則不當之違誤云云。
惟查：(一)、社區發展協會並非公務機關，而係以舉辦公益為目的之民眾團體，如非受
公務機關委託承辦公務，則以該協會理事長身分領得政府之補助款，乃因公益而持有
，其將因公益而持有之補助款予以侵占，應成立刑法第三百三十六條第一項之侵占公
益上持有物罪︵本院七十年台上字第九五四號判例意旨參照︶。原判決依憑上訴人之
部分供詞、證人洪敏菁之證詞︵見偵字第一八一八九號卷第一八五頁反面、第一八六
頁︶、上訴人以福平社區發展協會理事長名義領取一百五十萬元之收據︵見第一審卷
第一三九頁︶、台中市第四信用合作社南台中分社第０三一四０二號上訴人帳戶之個
人交易明細表︵見偵字第一八一八九號卷第一一四頁、第一三二頁︶、取款憑條︵見
偵字第一八一八九號卷第一七八頁︶、該分社第０四一九三四號福平社區理事會帳戶
之領息明細表︵見偵字第一八一八九號卷第一八０頁︶、福平社區理事會之定期存單
、取款憑條、轉帳收入傳票︵見偵字第一八一八九號卷第二０六、二０七頁︶、台中
市南區區長林武雄之證詞︵見原審上更(一)審卷第四十一、四十二頁︶，及台中市政府
八十一年一月十三日府教體字第００三０四六號函、八十一年︵原判決誤載為八十六
年︶五月八日府教體字第四三一九九號函︵見第一審卷第一四六頁、第一四八頁︶等
證據，綜合判斷，說明前開一百五十萬元補助款係台灣省政府教育廳補助社區興建簡
易運動場費用，因台中市南區區公所區長於會計年度將屆滿之際，商由台中市南區福
平社區發展協會具領，上訴人以該協會理事長之身分具領；又台中市南區福平社區發
展協會乃依據台灣省現階段社區發展工作實施方案及台中市南區福平社區發展協會組
織章程所設立之以公益事業為宗旨之民眾團體，非公務機關，上訴人以理事長之身分
領得該補助款，係因公益而持有，竟將公益而持有之補助款予以侵占入己，核犯刑法
第三百三十六條第一項之侵占公益上持有物罪，敘明所憑之證據及其認定之理由。從
形式上觀察，並無適用法則不當之違法情形存在。(二)、按設定擔保物權原為所有權人
之處分行為，不屬於持有人之權限，如以持有他人之物，擅自向銀行質押借款，以供
己用，其性質即係設定權利質權，屬於持有人處分持有他人所有物之行為，亦即變更
持有為不法所有之意，即與侵占罪之構成要件相當。上訴人領得前述公益上之補助款
，於存放台中市第四信用合作社定期存款帳戶後，擅自將定期存款存單辦理質押借款
，以供己用，其性質係設定權利質權，依上說明，係變更持有為不法所有之意圖，自
與侵占公益上持有物罪相當，原判決並無適用法則不當之違法可言。至於上訴人嗣後
於八十三年三月二十三日檢還一百五十三萬元及其利息︵見偵字第一八一八九號卷第
六十四頁︶，乃因接獲台中市南區區公所於八十三年三月十八日函催福平社區發展協
會繳還一百五十萬元及利息︵見同上偵查卷第六十五頁︶，而為繳還之行為，屬犯罪
後之態度問題，亦不能因而解免其侵占刑責。(三)、中宏公司因開挖管溝，不慎造成福
平社區活動中心地下室柔道館與跆拳道館及電氣室之損壞，嗣雙方和解，由中宏公司
賠償五十三萬元，並負責修理高壓電氣設備。上開賠償，係對福平社區發展協會之賠
償，非賠償上訴人個人之損失，已經原審詳為調查後敘明其認定之理由。此部分上訴
意旨，猶置原判決明確論斷之事項於不顧，徒憑己見，重為單純事實上之爭執，並就
與待證事實無關之事項求為無益之調查，殊不足據以辨認原判決已具備違背法令之形
式。本件上訴意旨或就原判決已論斷說明之事項，重為單純事實上之爭執，或所指摘
事項顯與法律規定得為第三審上訴理由之違法情形不相適合，其上訴違背法律上之程
式，應予駁回。
據上論結，應依刑事訴訟法第三百九十五條前段，判決如主文。
中      華      民      國    九十二    年      三      月    二十七    日
                              最高法院刑事第九庭
                                  審判長法官  陳  炳  煌
                                        法官  陳  正  庸
                                        法官  韓  金  秀
                                        法官  吳  信  銘
                                        法官  徐  文  亮
      右正本證明與原本無異
                                              書  記  官
中      華      民      國    九十二    年      四      月      二      日


司法院資訊處製作；財團法人民間司法改革基金會備份。
